臺灣基隆地方法院民事判決　　　　　　　 95年度訴字第345號
原　　　告　己○○
　　　　　　壬○○
　　　　　　庚○○
　　　　　　丙○○
　　　　　　乙○○
共　　　同　張曼隆律師
訴訟代理人
被　　　告　子○○
訴訟代理人　賴德旺律師
上列當事人間請求移轉所有權持分事件，本院於民國96年4 月26
日言詞辯論終結，判決如下：
    主  文
被告應將坐落基隆市○○段○○段一四之二地號土地上建物即建
號二八一鋼筋混凝土造之騎樓、地下一層、地下二層，面積二三
六‧三四平方公尺所有權應有部分萬分之六七四移轉登記與原告
己○○、壬○○、庚○○共有。
原告其餘之訴駁回。
訴訟費用由被告負擔。
    事實及理由
壹、程序方面：
一、按訴狀送達後，原告不得將原訴變更或追加他訴。但有下列
    各款情形之一者，不在此限：(一)被告同意者。(二)請求之基礎
    事實同一者。(三)擴張或減縮應受判決事項之聲明者。(四)因情
    事變更而以他項聲明代最初之聲明者。(五)該訴訟標的對於數
    人必須合一確定時，追加其原非當事人之人為當事人者。(六)
    訴訟進行中，於某法律關係之成立與否有爭執，而其裁判應
    以該法律關係為據，並求對於被告確定其法律關係之判決者
    。(七)不甚礙被告之防禦及訴訟之終結者。被告於訴之變更或
    追加無異議，而為本案之言詞辯論者，視為同意變更或追加
    ，民事訴訟法第 255條固有明文。惟所謂訴訟標的對於數人
    必須合一確定者，係指依法律之規定必須數人一同起訴或一
    同被訴，否則其當事人之適格即有欠缺，原告即因此不能獲
    得本案之勝訴判決而言，若無上開情事，則非經他方當事人
    之同意，尚不容許原告於訴狀送達後任意追加原非當事人之
    他人為當事人。
二、原告於起訴狀送達後，以訴訟標的對於數人必須合一確定而
    應共同起訴為由，依民事訴訟法第56之1第1項規定聲請本院
    裁定命門牌號碼基隆市○○路72號各樓區分所有權人許俊雄
    、盧雲龍、許慧娟、高吉全、陳奕潁、王治明、何孟容、吳
    金燕、郭王秀麗、邱凱蒂、謝宛霖、邱桂雲、江劉典娥等人
    追加為原告。查原告係主張原告己○○、庚○○、壬○○之
    被繼承人劉添財及原告乙○○、丙○○、訴外人甲○○與被
    告，為分配坐落基隆市○○區○○段2小段14之2地號土地上
    281建號建物（下稱281號建物）之應有部分分配比例，於90
    年10月 4日所書立之協議書無效，依訴外人劉添財、甲○○
    、原告乙○○、丙○○及被告經營之巨阜營造有限公司（下
    稱巨阜公司）彼此間簽訂之合建契約，請求被告將 281號建
    物所有權應有部分萬分之 674移轉登記與原告所共有，經核
    係基於合建契約之債權關係請求，且依上開合建契約之約定
    ，訴外人甲○○就 281號建物並未分配取得所有權，此為原
    告所自承，而原告聲請本院裁定命追加為原告之許俊雄等13
    人，均係自訴外人甲○○受讓建物，對於本件訴訟標的在法
    律上並無合一確定之必要，依上開法律規定，原告聲請本院
    裁定命許俊雄等13人追加為原告，於法不合，不應准許。
貳、實體方面：
一、原告聲明求為判決被告應將坐落基隆市○○段○○段14之2地
    號土地上即同小段 281號建物，面積236.34平方公尺所有權
    應有部分萬分之674移轉登記與原告共有，其主張如下：
  (一)原告己○○、壬○○、庚○○之被繼承人劉添財與原告乙○○、丙○○及訴外人甲○○三方所有之土地毗鄰，欲共同興
    建房屋，而於民國86年11月7日訂立契約書，第1條約定：「
    甲（即訴外人甲○○）、乙（即原告乙○○、丙○○）、丙
    方（即原告己○○等之被繼承人劉添財）各所有土地標示：
    (一)甲方所有土地坐落基隆市○○區○○路二小段14-2、14-3
    、14-4、14-5、32-27、33-8地號面積6 筆合計276平方公尺
    ，地上建物門牌：義二路72、74號。(二)乙方所有土地坐落同
    右地段15-3、15-5地號面積2 筆合計94平方公尺，地上建物
    門牌為義二路70號。(三)丙方所有土地坐落同右地段15-2、15
    -4地號面積2 筆合計84平方公尺，地上建物門牌為義二路68
    號。」，第2 條約定：「甲方領有建造執照現於所有土地上
    興建鋼筋混凝土建造地上8層，地下2層樓房，惟因毗鄰，乙
    、丙方亦欲興建同式樓房，為互相節省經費及空間，甲方同
    意將已領之建造執照辦理變更設計，容納乙、丙方基地分為
    A、B兩棟（即甲方為A棟、乙丙為B棟）同一建造興建。」，
    第4條第1項及第2項約定：「甲方所有A棟內之地面層梯前門
    廊、樓梯面積3.47坪，地下1 層、配電室面積7.90坪等公共
    設施願讓給乙、丙方所有之B棟建物共同使用，並按B棟各層
    面積比率辦理所有權持分登記。乙、丙方願將B棟地下2層房
    屋面積34坪所有權讓給甲方所有，但其基地持分所有權係屬
    乙、丙方所有。」，足見甲○○依約分得A 棟建物即基隆市
    ○○路72號，原告乙○○、丙○○及劉添財分得B 棟建物即
    基隆市○○路70號和68號，而地下1 層屬乙○○、丙○○及
    劉添財所共有，地下2層為甲○○所獨得。
  (二)原告乙○○、丙○○及劉添財為合建B 棟房屋，在甲○○及
    被告之見證下，再於87年3 月18日訂立「三至八層合建契約
    書」，第1 條約定：「甲方（即丙○○、乙○○）所有坐落
    基隆市○○區○○段二小段15-3、15-5地號土地面積合計94
    .00 平方公尺，乙方（即劉添財）所有同地段15-2、15-4地
    號土地面積合計 84.00平方公尺，甲、乙雙方同意委託建築
    師設計領照各自興建地上1、2層、地下1層，但自第3層起至
    第8 層，合併為同一基地設計興建為每層一戶工程費按照各
    所有基地大小比率負擔。其中甲方取得第 3、6、7層房屋所
    有權，乙方取得其中 4、5、8層房屋所有權。…。」，足見
    原告丙○○、乙○○取得3、6、7層所有權，劉添財取得4、
    5、8層所有權，而第1、2層各自取得所有權，地下1 層為共
    有。
  (三)劉添財又與被告所經營之巨阜公司於87年8 月27日訂立基隆
    市○○路68號店鋪及住宅新建本國式鋼筋混凝土（RC）造地
    上8層地下2樓之「房屋合建契約書」，第4 條約定：「房屋
    土地產權之分配：1.甲方（即劉添財）所提供之土地興建後
    取得地上第1、2、4、5層及地下層（含騎樓）第1層及車位2
    位。2.乙方（即巨阜公司）取得地上第8層房屋1層。…」，
    可知巨阜公司僅取得第8層之房屋，並未取得地下層第1層及
    車位2位之所有權。
  (四)查劉添財與巨阜公司所訂立之上開「房屋合建契約書」第 4
    條第4 項約定：「甲（即劉添財）乙（即巨阜公司）雙方按
    分得房屋之主建物面積比例依照土地法規及相關法律持分登
    記，乙方（即巨阜公司）所得土地由甲方（即劉添財）移轉
    至乙方（即巨阜公司）或乙方（即巨阜公司）指定第三人名
    義下。」，巨阜公司遂將第8 層指定登記為該公司之負責人
    即被告所有，且巨阜公司僅可依其所分得之第8 層房屋之面
    積比例計算，就地下層大公部分即電梯樓梯間、機械室等共
    同使用部分（即大公共設施）取得應有部分，而就停車位空
    間並無所有權，亦即地下1 層面積為161.05平方公尺，扣除
    大公共設施即電梯樓梯間、機械室等面積 47.72平方公尺，
    其餘面積113.33平方公尺即為停車位空間，巨阜公司並未取
    得該停車位空間面積之所有權及使用權，依民法第269條第1
    項、第 270條規定，被告為上開契約受利益之第三人，亦應
    受該項契約之拘束，對於停車位空間自無任何權利可主張。
    又辦理第一次所有權登記時，係將騎樓面積 27.57平方公尺
    、地下1層面積161.05平方公尺、地下2層 47.72平方公尺，
    總面積合計為236.34平方公尺，登記為中正區○○段 ○○段
    281建號，其中大公共設施面積共計為 123.01平方公尺（即
    包括地下1層面積大公面積47.72平方公尺、地下2 層大公面
    積47.72平方公尺及騎樓面積27.57平方公尺），換算應有部
    分為5204/10000，再依地上建物各戶面積比例計算，被告就
    第8層之面積比例計算大公面積之持分為711/10000（計算式
    詳本院卷第36頁）。
  (五)不料被告於90年10月4日聲稱須配合完成A棟建物公共設施之
    登記事宜，邀同原告己○○、證人凌陳碧雲與訴外人甲○○
    到被告處所，由被告提出5份協議書，其中3份是關於A 棟建
    物（門牌72號）共同使用部分之協議書，另外2份係關於B棟
    建物（門牌68號）共同使用部分，即279建號（地面1層梯間
    、門廊與地下1層配電室）與281號建物之協議書，因原告己○○自始未曾參與合建事宜，加上被告提出之協議書，大部
    分係關於 A棟建物，原告本無所有權，故被告要求原告己○○、凌陳碧雲以劉添財、乙○○、丙○○之名義簽署協議書
    時，並未閱讀每份協議書內容，即不疑有他依被告指示當場
    簽署，足見該協議書內容並未經原告協商訂立，顯係無效。
    又無論係劉添財死亡前於89年5月3日所簽署之協議書，或是
    己○○後來簽署之 5份協議書，皆為補充合建契約之內容，
    方便辦理登記之用，不得有牴觸合建契約之內容，然於90年
    10月4日所訂關於281號建物之協議書，內容非但明顯牴觸87
    年 8月27日合建契約之約定，且原告己○○並未經劉添財全
    體繼承人同意而簽署，被告代理劉添財、原告乙○○、丙○○及甲○○辦理第一次所有權登記時，卻提出無效之90年10
    月 4日協議書向地政機關申請依協議書約定之分配方式辦理
    281 號建物之所有權第一次登記，將所有權應有部分萬分之
    1385登記為被告所有，此項登記應為無效，應以上揭 3份合
    建契約為登記基礎。
  (六)被告無法律上之原因取得 281號建物之所有權應有部分超出
    萬分之711部分，應將281號建物之所有權應有部分萬分之67
    4（1385/00000 -000/10000）移轉登記與乙○○、丙○○及
    劉添財之繼承人所有，因劉添財之繼承人協議劉添財因合建
    分配所得之建物由原告己○○、壬○○、庚○○繼承，為此
    依民法第179條不當得利返還請求權、民法第767條中段所有
    物妨害除去請求權提起本訴。
  (七)對被告抗辯之陳述：
  1.被告引用之最高法院32年上字第 671號及最高法院33年上字
    第560 號判例，僅闡明無效法律行為之法律效果，與本件毫
    無關係，因為本件尚有其他 3份有效之契約為登記基礎並且
    為原告之主張依據，與無效之行為無關。
  2.本件3 份合建契約已就合建而共有之建物明白約定各人應分
    得之部分，顯為分割協議無疑，但因該3 份契約僅就其他公
    共設施部分概括以主建物面積比例為計算標準，未有細緻約
    定，故劉添財、原告乙○○、丙○○與巨阜公司指定之登記
    名義人即被告，於89年5月3日就「門廊、梯間、平台、陽台
    、屋頂突出物」（即 271建號），尚待依主建物面積比例計
    算確定持分之公共設施，成立協議書補充之（見本院卷第25
    9、260頁），故雙方業已明確合意以上揭合建契約書之約定
    為公共設施持分分配之基準，之後針對公共設施所書立之協
    議書僅為補充約定，便利辦理登記手續之用而已，益證被告
    所經營之巨阜公司僅取得第8層之房屋，並未取得地下層第1
    層及車位2位，90年10月4日之協議書所約定之持分為被告恣
    意竄改，明顯牴觸上揭合建契約之約定，且未經劉添財之全
    體繼承人同意，顯屬無效，被告持上開89年5月3日補充協議
    書抗辯 281號建物之分配，業經全體共有人協商同意，並據
    以聲請登記，實不具意義。
  3.本件合建之A棟及B棟房地已經辦理第一次所有權登記，原告
    無再請求其他合建人協同辦理第一次所有權登記之理，而第
    一次所有權登記應以該3份有效之合建契約為登記基礎，依3
    份合建契約之約定，被告就系爭地下層之權利範圍應僅有萬
    分之711，被告卻登記為萬分之1385，超出之部分即萬分之6
    74即應返還原告所共有。
  4.按當事人主張有利於己之事實者，就其事實有舉證之責任，
    為民事訴訟法第277條前段所明定。被告辯稱系爭90年10月4
    日協議書內容，係劉添財生前參與協議成立所得之結論云云
    ，原告否認之，被告應負舉證責任。又劉添財、原告乙○○
    、丙○○及甲○○既已簽署3 份有效之契約書，並於契約中
    約定系爭地下層及停車位等由劉添財及原告乙○○、丙○○
    所共有，如果該契約約定之內容事後有變更，衡諸常情，應
    係變更原契約書之內容，而非另行訂立新契約書牴觸原契約
    之效力，況90年10月 4日之協議書並非原告丙○○、乙○○
    本人所簽署，係被告要求簽署時，其母凌陳碧雲未經原告丙○○、乙○○同意下而蓋章，足見90年10月 4日之協議書並
    非劉添財等合建人所協商訂立，顯係無效。
  5.被告另辯稱原告己○○於劉添財死亡後，持劉添財印章與有
    關人協議，作成281號建物辦理登記之90年10月4日協議書，
    己○○既明知劉添財業已死亡，自係以繼承人之身分參與協
    議，締訂協議書，其又係劉添財其餘繼承人之母，於情、於
    理應已得全體繼承人之同意云云，原告亦否認之，被告仍應
    就其主張負舉證責任。又劉添財之所有繼承人等申報遺產稅
    係辦理繼承必要之程序，與該無效協議書之內容是否已得全
    體繼承人事後追認無關，亦無從由此項資料證明該無效協議
    書之內容是否已得全體繼承人事後追認。況系爭協議書係以
    死亡之人為契約當事人而無效，則無效之協議書並無從因事
    後追認而發生效力。被告一方面主張「彼等在完成繼承登記
    前，彼等亦尚不得與合建契約他造或系爭建物地下層其他共
    有人協議分割為分別共有之第一次所有權登記之權能。」云
    云，另一方面復主張原告己○○係以繼承人之身分訂立系爭
    協議書，並已得全體繼承人事後追認而有效，而該系爭協議
    書係地政機關辦理第一次所有權登記之依據，兩者顯有矛盾
    ，應無可採。
  6.系爭 281號建物之所有權應有部分，係依照各主建物之房屋
    面積比例計算，並未涉及基隆市○○區○○段2小段14之2地
    號之基地持分，被告持本院94年度訴字第 263號判決抗辯，
    不具意義。至於被告所提之土地持分計算表，係計算主建物
    之持分比例，與系爭281號建物之所有權及90年10月4日協議
    書無關，且該計算表沒有兩造之簽署，僅係隨手計算主建物
    持分之紙張，復未經劉添財全體繼承人事後追認，應為無效
    。
  7.又原告己○○、庚○○、壬○○之被繼承人劉添財與巨阜公
    司於87年8 月27日所簽訂之房屋合建契約已約定雙方按分得
    主建物面積比例取得持分登記，依合建契約取得之基地持分
    列載於劉添財之遺產稅申報書，自為當然，被告抗辯建物面
    積業經當事人於原告己○○、庚○○、壬○○之被繼承人劉
    添財死亡後協議成立，並據此作成「土地持分計算表」，而
    經劉添財全體繼承人同意，進而引用作為其等申報遺產稅時
    ，列載於遺產稅申報書上劉添財之遺產云云，顯然不可採。
  8.再依遺產及贈與稅法第23條第1 項規定：「被繼承人死亡遺
    有財產者，納稅義務人應於被繼承人死亡之日起六個月內，
    向戶籍所在地主管稽徵機關依本法規定辦理遺產稅申報。但
    依第六條第二項規定由稽徵機關申請法院指定遺產管理人者
    ，自法院指定遺產管理人之日起算。」，足見劉添財之繼承
    人只要一人即得申報，且遺產稅申報係就辦理繼承所為必要
    之程序，故劉添財之繼承系統表係由己○○單獨申請，與該
    無效協議書之內容是否已得全體繼承人事後追認無關，亦無
    從由此項資料證明該無效協議書之內容已獲得全體繼承人事
    後追認。
  9.原告對於A 棟建物即基隆市○○路72號並無所有權，無權爭
    執，而被告所提 279建號之協議書，其所約定之持分分配與
    3 份合建契約之約定並無牴觸，原告暫時不為爭執，即使如
    被告所辯該279建號協議書無效，仍應回歸3份合建契約之約
    定，依主建物面積比例計算，雙方之持分範圍亦未改變，被
    告辯稱原告故意避提 279建號協議書，任意選擇適用云云，
    顯然不實。
  10.末查證人凌陳碧雲年事甚高，未曾出庭作證，此由證人到庭
    時作證指出：「（問：你幫你兒子代理何事？）因為我兒子
    今天不能來，所以我來幫忙聽，我年紀大了，很多事情不懂
    ，人家叫我做什麼，說沒關係，我就照做。」，可見證人因
    初次蒞庭作證過於緊張害怕，對於應訊問題不甚理解答非所
    問，何有串證之嫌？又據證人證稱：「（問：請問90年10月
    4 日協議書的蓋章過程？）是子○○叫我蓋章的，他說我蓋
    章可以，但是我不知道內容是什麼，我也沒有問他，因為我
    認為房子已經蓋好了，所以他叫我蓋章我就蓋了，…」，足
    證證人凌陳碧雲未經原告丙○○、乙○○之同意，即依被告
    指示簽署大部分與原告所有之B 棟建物無關之協議書，該協
    議書未經原告丙○○、乙○○之授權，顯然無效。
二、被告聲明請求駁回原告之訴，並抗辯如下：
  (一)按無效之行為在法律行為當時即已確定不生效力，與得撤銷
    之行為須經撤銷權人之撤銷始失其效力者，顯有不同；無效
    之行為在法律行為當時已確定不生效力，即不得依據此項行
    為主張取得任何權利，最高法院32年上字第 671號、33年上
    字第506號判例可資參照。原告既主張281號建物第一次所有
    權登記，係以無效之90年10月4 日協議書申請辦理登記，應
    為無效云云，揆諸上開說明，281 號建物第一次所有權登記
    自始即確定不生效力而不存在，原告就不存在之所有權登記
    ，訴請被告為移轉登記，於法無據，更不免互相矛盾。
  (二)原告係主張281 號建物之第一次所有權登記無效，則被告因
    此受有如何利益，致原告受有何種損害，其利害之範圍如何
    ，其間有如何之因果關係，均未經原告說明，更未有任何舉
    證，其憑空依民法第179 條不當得利請求權提起本訴，核與
    民法第179 條所定要件不相符合。又原告係請求抽象的建物
    所有權移轉登記，只涉及所有權之權利問題，與民法第 767
    條所定「無權占有」、「侵奪所有物」之「所有物」妨害除
    去請求權無涉，原告竟依據所有物返還請求權及所有物妨害
    除去請求權提起本訴，亦顯有誤解。
  (三)原告己○○、庚○○、壬○○既主張繼承劉添財因合建分配
    取得之 B棟建物，又稱本件請求之權利係由劉添財之繼承人
    內部協商讓與，顯有矛盾，且其請求之依據係依劉添財生前
    與乙○○、丙○○及甲○○三方共同與巨阜公司所訂 3份有
    效之契約，又謂劉添財死亡前尚未就 281號建物地下層為所
    有權第一次登記，第一次所有權登記應為無效，並主張 281
    號建物地下層據為辦理第一次所有權登記之90年10月 4日協
    議書係劉添財死亡後所立，則依法其等只是繼承劉添財所締
    訂合建契約之權利義務，僅能請求其他合建契約當事人履行
    合建契約協同完成系爭建物地下層之建物第一次所有權登記
    。然民法第 759條規定：「因繼承、強制執行、公用徵收或
    法院之判決，於登記前已取得不動產物權者，非經登記，不
    得處分其物權。」，因此無論原告己○○、庚○○、壬○○
    所繼承者為合建契約之權利義務或是 281號建物地下層之共
    有權，在完成繼承登記前，其等尚無與合建契約之他造或28
    1 號建物地下層其他共有人協議分割為分別共有之第一次所
    有權登記之權能，即使已有此種權能，亦只有請求其他合建
    契約締約人或 281號建物地下層共有人協同為辦理系爭建物
    地下層所有權第一次登記行為之權利而已，殊無請求被告移
    轉所有權登記之依據。
  (四)又按共有人中一人或數人未經全體共有人同意，專擅處分共
    有物者，其處分行為固不生移轉物權之效力。惟法律行為之
    同意不必限於行為時為之，若於事前預示，或事後追認者，
    不得謂為無效，最高法院17年上字第1014號亦著有判例可資
    參照。系爭90年10月4 日協議書內容原是劉添財生前參與協
    議成立所得之結論，此由協議書尚有原告乙○○、丙○○及
    訴外人甲○○等其他合建契約當事人共同具名，並非被告隻
    手可遮天可證，且成立協議，須往還折衷，反覆討論，並非
    一蹴可成。即使劉添財生前容或尚未與其他合建人達成協議
    ，獲得系爭協議書內容之結論，但由原告己○○於劉添財死
    亡後，持劉添財印章與關係人協議，作成系爭協議書，自係
    以繼承人之身分參與協議，締訂協議書，原告己○○又係劉
    添財其餘繼承人之母，於情、於理應已得全體繼承人之同意
    ，復經全體繼承人分割劉添財之遺產，將系爭地下層之共有
    權分歸己○○、庚○○、壬○○登記取得所有權，亦可確認
    全體繼承人已有事後追認情形，揆諸上開判例意旨，亦不得
    謂有無效之情形，原告否認系爭協議書之效力，並無可取。
  (五)另當事人就系爭事實，在另案曾為合法之自認者，非別有確
    切可信之反對憑證，法院自可援為本案認定事實之根據，有
    最高法院20年上字第724 號判例足稽。原告與巨阜公司間在
    本院94年度訴字第263 號履行契約事件訴訟程序中（該案之
    原告包括被繼承人劉添財之其他繼承人辛○○、癸○○、戊○○、丁○○4 人）主張巨阜公司依約應負擔之土地增值稅
    、地價稅以及購買分得房屋應攤分土地不足坪數價款及工程
    費，全是依巨阜公司指定之被告取得之基隆市○○區○○段
    2 小段14-2地號土地面積454平方公尺、應有部分萬分之543
    ，即 24.65平方公尺為計算基準，並稱由於房屋及土地辦理
    產權移轉過程，被繼承人劉添財不幸病逝，於辦理遺產繼承
    事宜後，隨即依約將巨阜公司應分得之土地持分過戶完畢，
    為早日完成土地產權移轉手續，而代墊支付各項稅費，因此
    請求巨阜公司給付等語，此有該94年度訴字第 263號民事判
    決可稽。原告在本件主張被告逾越權利範圍辦理登記，而請
    求移轉返還，豈不是請求巨阜公司付款時房屋面積恨其不大
    ，以便多求金錢，在本件則恨其房屋面積不小（即不計地下
    停車空間）以便減少被告之持分共有權，作為其訴求移轉登
    記之論據，顯然乘其父死之際，妄想非法牟利甚明。
  (六)再由土地代書為辦理本件合建土地登記，計算各房屋分得人
    應分配基地共有權分時所製作之持分計算表所示，其中主建
    物面積並無爭執，附建面積1、2樓均為0，3-8樓為9.48平方
    公尺，其他公共設施面積亦為0 ，足以證明原告己○○在系
    爭90年10月4 日協議書蓋用死者「劉添財」印章，係劉添財
    全體繼承人同意該協議書內容，推由原告己○○出面所為，
    否則各人分得地上建物面積如尚未確定，即無從辦理基地各
    人應分得共有權之持分，且系爭土地共有權持分暨地上房屋
    所有權登記時間均在劉添財90年7 月27日死亡以後，亦經原
    告在本院94年度訴字第263 號履行契約事件中自認在案，此
    由該案民事判決第3 頁(二)：「經辦理被繼承人遺產繼承事宜
    後，隨即將被告應分得之義二路70號8 樓之土地持分過戶於
    被告名下」等語可證。即使不能認為係劉添財全體繼承人推
    由原告己○○出面在系爭協議書上蓋用劉添財印章，至少可
    以證明己○○單獨出面在系爭協議書蓋印之行為，亦經全體
    繼承人事後同意追認，應發生法律上應有之效力，並無原告
    所主張系爭協議書應屬無效之情事。
  (七)依財政部臺北市國稅局95年10月20日財北國稅資字第095021
    1799號函附之被繼承人劉添財君之遺產稅申報書影本8 紙內
    容所示，原告己○○、庚○○、壬○○及其他繼承人繼承之
    財產計有：房屋5戶、3筆土地共有權，其中「所有權人姓名
    」欄「劉添財」字樣後標示之數字 「1」、「5」、「6」、
    「7」部分房地與本件有關，而「1」部分土地即係本件系爭
    之基隆市○○區○○段2 小段14-2地號建地，所列載之面積
    為「454平方公尺」，「持分」欄則只載為：「1850/ 10000
    」，正與被告所提「土地持分計算表」上手寫字跡第一列「
    劉」字之下括弧內，亦列載「持分1850/10000」，兩者內容
    完全相同，足證 281號建物連同各方分得主建物面積，業經
    各方於原告己○○、庚○○、壬○○之被繼承人劉添財死亡
    後協議成立，並據此作成該「土地持分」計算表，並為劉添
    財全體繼承人所同意，進而引用作為其等申報遺產稅時，列
    載於遺產稅申報書上劉添財之遺產，原告事後飾詞否認，於
    法無據。
  (八)再核對上開臺北市國稅局函附之「被繼承人劉添財君之遺產
    申報書影本計8 紙」中「遺產稅申報書」上「繼承人或受遺
    贈人」欄雖詳列己○○等7 個全體繼承人之姓名、出生年月
    日、國民身分證統一編號、住址、與被繼承人之關係、繼承
    或拋棄等應有資料，並於「遺產總額」欄列載劉添財所有土
    地、房屋、存款、債權、股票（份）獨資合夥出資、現金、
    黃金、珠寶、其他財產或權利等各項劉添財之財產資料，及
    於「免稅額」欄、「扣除額」欄列載有其應有資料，但只有
    「己○○」1 人之簽章，足證被告抗辯己○○已得全體繼承
    人之同意，甚至委任授權，以劉添財繼承人之身分參與協議
    ，締訂協議書，且既經全體繼承人分割劉添財之遺產，而將
    系爭地下層之共有權分歸己○○、庚○○、壬○○登記取得
    所有權，亦可確認全體繼承人已有事後追認等情，確屬真實
    可信。
  (九)另依「土地持分計算表」上方打字繕打字跡「主建物面積（
    納入分攤）」欄所示：1、2樓各為36.39、45.75及32.40、4
    1.20，3樓至8樓各為117.94，共計10戶總面積為：「863.38
    」，再加「附建面積（納入分攤）」欄所示：3至8樓各為9.
    48（按1、2樓均為0）共計為：「56.88」，則系爭建物待分
    攤公共設施總面積即為「863.38＋56.88」，因此1樓主建物
    面積32.40 者應分攤建物公共設施之共有權持分即為32.40/
    （863.38＋56.88）＝352/10000，同樣1樓主建物面積36.39
    者應分攤之公共設施持分即為36.39/（863.38＋56.88）＝3
    95/10000，2樓主建物面積41.20者為41.20/（863.38＋56.8
    8）＝447/10000，2樓主建物面積45.75者為45.75/（863.38
    ＋56.88）＝497/10000，3至8樓則均為主建物面積117.94再
    加附屬建物面積 9.48，而成為（117.94＋9.48）/（863.38
    ＋56.88）＝1358/10000。經核閱該 8層建物中之262建號建
    物（即建物門牌義二路68號原告己○○所有建物）登記謄本
    記載：層次總面積 32.40平方公尺，共用部分權利範圍：忠
    義段2小段271建號232.83平方公尺中之10000分之351、同小
    段279建號建物60.55平方公尺中之10000分之78、同小段281
    建號建物236.34平方公尺中之10000分之351；同小段 264建
    號（即門牌義二路70號2樓之1原告己○○所有建物）登記謄
    本記載）：層次總面積 41.20平方公尺，共用部分權利範圍
    ：271建號10000分之447、279建號10000分之99、281建號10
    000分之447；同小段266建號（即門牌義二路70號4樓原告庚○○所有建物）、同小段267建號（即門牌義二路70號5樓原
    告壬○○所有建物）及同小段269建號（即門牌義二路70號8
    樓被告子○○所有建物）登記謄本均記載：層次總面積117.
    94平方公尺，附屬建物陽台面積9.48平方公尺，共用部分權
    利範圍：271 建號10000分之1385、279建號10000分之307、
    281建號10000分之1385；以上各建物登記謄本之內容均與「
    土地持分計算表」上方打字字跡所載內容完全吻合，足見該
    計算表非事後變造，自不容原告任意歪曲諉辯。
  (十)又依「土地持分計算表」上方打字繕打字跡部分中「土地持
    分」欄下所載3樓至8樓因其「主建面積」及「附建面積」相
    同，故應分得「土地持分」均同為543，而系爭地上第4層26
    6 建號建物所有人原告庚○○、第5層267建號建物所有人原
    告壬○○以及第8層269建號建物所有人被告子○○之土地共
    有權持分均是「權利範圍：10000分之543，與「土地持分計
    算表」之記載完全吻合，尤其依土地登記謄本記載，被告是
    在94年1 月19日以買賣為原因自原告取得14-2地號土地所有
    權應有部分萬分之543，距被繼承人劉添財90年7月27日死亡
    已近4 年，更足以證明系爭建物包括其公共設施之分配，業
    經全體共有人協商同意，並據以聲請登記，原共有人劉添財
    之全體繼承人，包括本件原告亦已同意該項協商結果，即使
    並非事先同意，至少亦已追認協商結果，否則應不致有如此
    眾多符合「土地持分計算表」內容之土地、建物登記情形，
    且土地共有權持分之移轉登記，無論是原告庚○○、壬○○
    等以「分割繼承」為原因，或者被告以「買賣」為原因之登
    記，又均在原告己○○、庚○○、壬○○之被繼承人劉添財
    死亡後，事證明顯。
  (十一)按契約自由乃我民法之重要原則，只要契約內容不違背法令
    、公序良俗，法律則任由當事人自由決定其內容，從而契約
    締定後，茍經契約當事人同意自可任其改變其內容。兩造間
    除有原告所提86年11月7日契約書、87年8月27日「房屋合建
    契約書」、87年3 月18日「三至八層合建契約書」外，又因
    合建人提供合建土地面積不等，而各有關於補付房屋增加面
    積造價補償以及土地面積差額地價補付之相關規定，因此劉
    添財為減輕公共設施之分擔，減少房屋工程造價之負擔，乃
    於89年5月3日與丙○○、乙○○及被告就共同起造房屋之共
    同使用部分（公共設施）重新協議分配，並就「門廊、梯間
    、平台、陽台、屋頂突出物」部分書立「八十九年五月三日
    協議書」，憑以為基隆市信義地政事務所收件日期89年6月2
    1日字號（89）基信總字第229號建物第一次登記，此有該土
    地登記申請書、建物測量成果圖、協議書等件可證。上開就
    「門廊、梯間、平台、陽台、屋頂突出物」部分書立之「八
    十九年五月三日協議書」係劉添財親自參與蓋用其印鑑章（
    查該印章與原告起訴狀所附證一、證二、證三劉添財親自簽
    名後所蓋印文完全相同），且該登記申請案係雙方共同委託
    代書余新味為代理人送件，應不容原告否認，其係將應屬一
    樓「附屬建物」平台、應屬貳樓「附屬建物」陽台部分逕列
    為該建物之共同使用部分，但卻未將「三至八層陽台」亦同
    列為共同使用部分，此如對照「土地持分計算表」上方打字
    繕打字跡部分「附建面積（納入分配）」欄下「一」、「二
    」樓全是「0」而「三」至「八」樓則均是「 9.48」，因此
    「一」、「二」樓分配土地持分均較「三」「八」樓之1000
    0分之543少，一面即可減少補付土地價差，另方面亦可減少
    補付房屋面積增加之造價，一舉兩得，機關算盡。又八十九
    年五月三日之協議書與系爭九十年十月四日協議書筆跡十分
    相似，均係余新味代書事務所人員製作，而90年10月 4日協
    議書除劉添財、原告丙○○、乙○○、被告外，又增加合建
    人甲○○，更非被告所能片面偽造，何況由89年5月3日協議
    書之訂立亦可證明本件合建三方關於公共設施之分配持分，
    當時已協商成立，再以書立「協議書」之方式完成登記手續
    而已，原告既不能否認89年5月3日協議書之真正，於法自無
    選擇性，出於片面利己之理由，否認90年10月4日協議書。
  (十二)又 281號建物及關於地面壹層門廊、梯間、地下一層台電配
    電室部分之279建號，均係以90年10月4日協議書內容辦理登
    記，原告藉口該協議書係劉添財死亡後所立，否認其效力，
    訴請被告將 281號建物部分共有持分移轉歸還其名下，卻故
    意避提以同一協議書申請辦理 279建號之登記，任意選擇適
    用法律效力，實無可取。
  (十三)末查原告丙○○、乙○○之母凌陳碧雲在本院96年4 月10日
    言詞辯論期日之證述，本係原告臨訟串證，證詞不實，原無
    可取，且由其臨庭應訊，答話之前，果真動輒頻頻回望原告
    訴訟代理人尋求答辭情形，及應答完畢，法院恐其年老，或
    有不便，令其在庭之媳為其先閱應訊筆錄，閱畢已表示記錄
    無異之後，證人仍然不放心，而需親自逐字詳閱後始行簽名
    ，足證其精明之極，並非不識字，亦非糊塗隨便之人，其獨
    獨配合原告主張系爭90年10月 4日協議書係被告誘導說蓋章
    沒有關係，即在協議書上簽署丙○○、乙○○姓名，並蓋用
    丙○○、乙○○印章，不知其內容，亦未經其子同意云云，
    與其識字、精明至極之個性殊不相符，更加證明果然是勾串
    偽證。再由證人自認本件合建案自始即由其出資並出面藉用
    其子丙○○、乙○○（合建土地登記名義人）名義與人洽談
    合建，簽訂契約等等一切作為，甚至以子名義委任律師，且
    曾親自出庭與本件原告己○○就雙方提供合建土地面積大小
    不等，而訴求補付差價興訟（係本院91年度訴字第 261號、
    臺灣高等法院91年度上易字第1035號請求履行契約事件），
    其子丙○○、乙○○均未曾參與過問，全是由其以彼等印章
    所為等情以觀，本件合建案真正契約當事人係證人凌陳碧雲
    ，並非原告丙○○、乙○○，系爭90年10月 4日協議書既經
    真正合建當事人同意成立，雖其仍用原所借用名義人印章蓋
    用，於法亦生契約之法律效力，不論是否曾經原告丙○○、
    乙○○同意或授權而有任何影響，此由89年5月3日協議書亦
    係由凌陳碧雲出面協商，並蓋用其所持有「丙○○」、「乙○○」印章（二協議書上印章相同）可證，原告既均不否認
    89年5月3日協議書之真正，自亦不容任意否認90年10月 4日
    協議書為真正。至於證人業已明確證述簽署系爭協議書係在
    基隆市○○路余新味代書事務所，在場人除該代書外，還有
    代書女兒，並當庭書寫代書及其女之姓名供書記官記錄，足
    證其精明且記憶清晰，原告訴訟代理人以證詞不符其意，竟
    謂簽署處係在被告處，證人之證詞係日久記憶有誤所致云云
    ，自不可取。
三、原告主張原告己○○、壬○○、庚○○之被繼承人劉添財與
    原告乙○○、丙○○及訴外人甲○○為將三方所有毗鄰之土
    地合併興建門牌號碼基隆市○○路72號（即A棟）及70號、6
    8號（即B棟）房屋，劉添財與原告乙○○、丙○○及訴外人
    甲○○於86年11月 7日訂立「契約書」；另為分配各方對於
    合建建物之專有部分及共用部分，原告乙○○、丙○○及劉
    添財另於87年 3月18日訂立「三至八層合建契約書」，劉添
    財又與被告經營之巨阜公司於87年 8月27日訂立「房屋合建
    契約書」，之後巨阜公司將合建之基隆市○○路70號 8樓建
    物登記於被告名下，原告己○○、壬○○、庚○○之被繼承
    人劉添財則於90年 7月27日死亡，繼承人除原告己○○、壬○○、庚○○外尚有辛○○、癸○○、戊○○、丁○○ 4人
    ，經全體繼承人協議由原告己○○、壬○○、庚○○分別取
    得被繼承人劉添財依上開合建契約所分得之基隆市○○路68
    號及70號2樓之1、4樓、5樓等區分所有建物及該建物共用部
    分，而被告代理原告己○○、壬○○、庚○○之被繼承人劉
    添財、原告乙○○、丙○○及訴外人甲○○，於90年10月29
    日以90年10月 4日協議書即關於共同使用部分包括騎樓（人
    行道）、地下一層（停車空間）、地下二層（電梯間、污水
    處理池、機械室）所有權之分配，向基隆市信義地政事務所
    申請 281號建物所有權第一次登記，被告所有基隆市○○路
    70號8樓就281號建物登記權利範圍為萬分之1385等事實，為
    兩造所不爭執，且有原告所提上開 3份契約書及被告所提建
    物登記謄本為證，並經本院依職權調取被繼承人劉添財之遺
    產稅申報資料及 281號建物第一次登記請案件，有財政部臺
    北市國稅局95年10月20日財北國稅資字第0950211799號函附
    遺產稅申報書、基隆市信義地政事務所95年11月 1日基信地
    所一字第0950007278號函在卷可憑，堪信為真實。
四、至於原告主張90年10月4日所訂關於281號建物辦理第一次所
    有權登記之協議書，係原告己○○於劉添財死亡後，未經劉
    添財全體繼承人同意而簽署，及原告丙○○、乙○○母親凌
    陳碧雲未經其等同意而蓋章，應為無效，則為被告所否認，
    因此本件的爭點是：上開90年10月 4日協議書之效力為何？
五、90年10月4 日協議書關於被繼承人劉添財之部分無效，即對
    於原告己○○、壬○○、庚○○不生效力：
  (一)按無權利人就權利標的物所為之處分，經有權利人之承認始
    生效力。無權利人就權利標的物為處分後，取得其權利者，
    其處分自始有效，民法第 118條第1、2項固有明文。查原告
    己○○、壬○○、庚○○之被繼承人劉添財已在90年7 月27
    日死亡，系爭協議書係原告己○○以劉添財之名義所為之事
    實，為兩造所不爭執，顯然該協議書上之簽名、蓋章非劉添
    財親自所為，原告己○○雖與劉添財係夫妻，但在劉添財死
    亡後，已不可能受劉添財之委任處理任何事務，其以劉添財
    之名在系爭協議書上所為之簽名蓋章應不生效力，系爭協議
    書應屬無效。次查原告己○○雖為劉添財之繼承人，自劉添
    財死亡時概括繼承劉添財之權利義務，但劉添財之法定繼承
    人除己○○以外，尚有原告庚○○、壬○○及訴外人辛○○
    、癸○○、戊○○、丁○○等人，且在遺產分割之前，依民
    法第1151條規定係屬公同共有，原告己○○一人之行為自不
    能依民法第118條第1、2項之規定，視為自始有效。
  (二)被告雖稱原告己○○為劉添財其餘繼承人之母，情理上應已
    得全體繼承人之同意云云，然此係被告利己之推論，被告未
    據舉證以實其說，尚難採信。至於被告辯稱劉添財之繼承人
    已分割遺產，將 281號建物之共有權分歸己○○、庚○○、
    壬○○登記取得所有權，可確認全體繼承人已有事後追認之
    情形云云。惟對於契約（或協議書）之事後承認，應向契約
    相對人以意思表示為之，縱認得以默示之意思表示為之，亦
    須依表意人之舉動或其他情事，足以間接推知其效果意思者
    而言，此有最高法院29年上字第 762號判例可資參照。我國
    民法關於共同繼承人之公同共有關係，係以遺產分割之終局
    確定為目的而承認公同共有關係，故依民法第1164條規定，
    除法律另有規定或契約另有訂定者，繼承人得隨時請求分割
    遺產，則劉添財之繼承人協議分割遺產，將 281號建物分歸
    己○○、庚○○、壬○○所有，其目的係在消滅公同共有關
    係，並不足以間接推知劉添財之繼承人有事後承認90年10月
    4日協議書之事實。
  (三)被告另提出本院94年度訴字第 263號判決，辯稱原告於該訴
    訟係依巨阜公司指定之被告取得之基隆市○○區○○段2 小
    段14-2地號土地面積454平方公尺，應有部分萬分之543，即
    24.65 平方公尺為計算基準，於本件不得為翻異之主張云云
    。然依劉添財與巨阜公司簽立「房屋合建契約書」第4條第1
    、2 項約定：「甲方（即劉添財）所提供之土地興建後取得
    地上第一、二、四、五層及地下層（含騎樓）第一層及車位
    兩位（如附件圖示範圍）。」、「乙方（即巨阜公司）取得
    地上第八層房屋一層。」（見本院卷第18、19頁），足見就
    281 號建物應依照上開約定內容比例計算取得應有部分，而
    本院94年度訴字第 263號判決是以土地應有部分為計算標準
    ，二者並無關聯，被告以之抗辯，尚無可取。
  (四)被告又辯稱建物、土地登記謄本（見本院卷第240至247頁）
    之記載，與土地持分計算表（見本院第218、239頁）完全相
    同，足以證明90年10月4 日協議書之內容係經劉添財之全體
    繼承人同意，而由原告己○○出面蓋用劉添財之印章，否則
    在各人分得地上建物之面積未確定前，即無從辦理基地共有
    人之應有部分登記，且土地應有部分暨地上建物所有權登記
    時間均在劉添財死亡後，至少亦可證明全體繼承人縱無事前
    同意亦有事後追認云云。惟上開「土地持分計算表」並無合
    建人、地政士等人之簽認，且為原告所否認，其真實性已有
    疑問，即使該土地持分計算表下方手寫處載有「劉」「1850
    /10000」，與原告己○○申報劉添財遺產稅資料中，就基隆
    市○○區○○段14-2地號土地應有部分記載「1850/10000」
    相同（見本院卷第84頁），然兩造於本件所爭執者並非土地
    之應有部分，而依劉添財與巨阜公司簽立「房屋合建契約書
    」第4條第4項約定：「甲（即劉添財）乙（即巨阜公司）雙
    方按分得房屋之主建物面積比例依照土地法規及相關法律持
    分登記，乙方所得土地由甲方移轉至乙方或乙方指定第三人
    名義下。」（見本院卷第19頁），足見該土地持分計算表係
    依上開約定內容據以計算各層建物就坐落土地所取得之應有
    部分，並非關於建物共用部分應有部分之計算，至於原告己○○等人所有區分建物登記謄本關於 281號建物權利範圍之
    記載，係被告依據90年10月 4日協議書向基隆市信義地政事
    務所辦理所有權第一次登記，固與被告依土地持分計算表上
    之主建物面積、附建面積數據計算之結果相同，但被告計算
    之方式核與劉添財、巨阜公司簽立「房屋合建契約書」之第
    4 條第1、2項約定內容不符，自無從以上開登記內容與土地
    持分計算表相同，即認90年10月 4日協議書業經劉添財全體
    繼承人事前同意或事後追認。
  (五)被告再提出89年5月3日協議書（見本院卷第 259頁），以證
    明其與劉添財、丙○○、乙○○關於公共設施之分配，當時
    已協商成立，而以書立「協議書」之方式完成登記手續云云
    。查89年5月3日協議書對於建物共用部分之分配比例固與90
    年10月4 日協議書相同，然89年5月3日協議書是針對「門廊
    、梯間、平台、陽台、屋頂突出物」部分即 271號建物為分
    配，而關於281號建物之90年10月4日協議書，其範圍除騎樓
    （人行道）、地下二層（電梯間、污水處理池、機械室）外
    ，尚有地下一層（停車空間），其經濟價值與89年5月3日協
    議書顯不相同，如合建當事人於89年5月3日已就 281號建物
    之分配達成協議，當時即可一併書立協議書，應不致另有90
    年10月4日之協議書，則合建當事人在劉添財生前並未就281
    號建物之分配另有協議，應可認定。
  (六)至於被告辯稱若90年10月4 日協議書全部無效，該建物所有
    權第一次登記應為無效，原告依據無效之登記要求移轉應有
    部分並無理由云云。惟原告所爭執者，係 281號建物所有權
    第一次登記後共有人取得之應有部分，並非建物所有權登記
    之效力本身，原告既不否認所有權第一次登記之效力，僅就
    其記之應有部分爭執，應認其已承認被告就 281號建物所為
    建物所有權第一次登記之處分行為，依民法第118條第1項：
    「無權利人就權利標的物所為之處分，經有權利人之承認始
    生效力。」規定，該建物所有權第一次登記應為有效，僅兩
    造就其應有部分之分配有所爭執。
  (七)綜上所述，被告無法證明就 281號建物所有權應有部分之分
    配，曾與合建當事人劉添財或劉添財之繼承人即原告己○○
    、壬○○、庚○○成立90年10月1日協議書之協議，故就281
    號建物所有權應有部分之分配，即應依雙方之契約內容決定
    。經查，劉添財與巨阜公司於87年8 月27日訂立之「房屋合
    建契約書」第4條房屋土地產權之分配第1項：「甲方（即劉
    添財）所提供之土地興建後取得地上第1、2、4、5層及地下
    層（含騎樓）第1層及車位2位。」，及第2 項: 「乙方（即
    巨阜公司）取得地上第8層房屋1層。」約定內容可知，巨阜
    公司僅取得第8 層之房屋，且應依分得之建物面積比例計算
    ，被告為巨阜公司指定之第三人，自應受前開約定之拘束，
    故就 281號建物地下一層僅可依比例計算被告就地下一層電
    梯樓梯間、機械室等共用部分，而281號建物總面積為236.3
    4 平方公尺，地下一層之面積為161.05平方公尺，扣除電梯
    樓梯間、機械室等面積47.72平方公尺，其餘即為停車空間1
    13.33平方公尺，而281號建物之大公為123.01平方公尺（即
    地下一層47.72平方公尺+地下二層47.72平方公尺+騎樓27.5
    7平方公尺），有基隆市信義地政事務所95年11月1日基信地
    所一字第0950007278號函附 281號建物登記謄本、建物測量
    成果圖可憑換算大公之應有部分為萬分之5204（計算式：12
    3.01/236.34），再依地上建物各戶面積比例計算（8層建物
    總面積為863.38平方公尺），被告取得之第 8層建物面積為
    117.94平方公尺，所應分得之大公應有部分為萬分之 711，
    然被告於90年11月26日辦理 281號建物所有權第一次登記時
    ，所登記之權利範圍為萬分之1385，有建物登記謄本足稽，
    顯然超出其應分配之大公應有部分萬分之711 ，超出之應有
    部分為萬分之674。
六、90年10月4日協議書對於原告丙○○、乙○○仍生效力：
　(一)原告丙○○、乙○○主張證人凌陳碧雲未經丙○○、乙○○
    之同意，即依被告指示簽署90年10月4 日協議書，該協議書
    未經原告丙○○、乙○○之授權，顯然無效，然依證人凌陳
    碧雲在96年4 月10日言詞辯論期日證述：「（法官問：本件
    合建案與你有何關係？）我有出錢給被告子○○蓋房子，我
    有與子○○訂立契約，今天我沒有帶契約來，該契約是我兒
    子的名義，我只是代理人。」、「（法官問：合建契約也是
    人家叫你蓋章，你就蓋章？）是，我兒子也沒有叫我蓋章。
    」、「（法官問：你兒子的印章是如何拿到的？）我是隨便
    刻兩個木頭印章，出門就帶在身上，有需要就會蓋章，我兒
    子不知道我有刻這個印章，也不知道我有用這兩個印章蓋章
    。」、「（法官問：卷內原證一的契約書是否你去處理的？
    ）是的，丙○○、乙○○是我的筆跡，印章也是我用我去刻
    的木頭印章蓋上去的。」、「（法官問：對於90年10月4 日
    協議書有何意見？）這也是我寫的。」、「（法官問：這兩
    份資料，你兒子是否有授權你代為處理？）他們沒有授權給
    我處理。」、「（法官問：你兩個兒子有無出面處理本件合
    建案？）沒有。」、「（被告訴代問：請問證人是否知悉乙○○、丙○○與原告己○○因本件合建案另有訴訟？）我知
    道有這件事，是因為我們的土地較大，他們的土地較小，他
    們應該再補貼錢給我們。」、「（被告訴代問：該訴訟是否
    也是由證人以乙○○、丙○○名義提起？）我是用我兒子的
    名義找律師起訴，我兒子不知情。」等語，足見本件合建案
    自始即由證人凌陳碧雲出資並出面洽談合建及簽訂契約，僅
    以其子即原告丙○○、乙○○之名義為之，原告丙○○、乙○○既未參與，證人在合建契約所用之丙○○、乙○○印章
    亦係證人凌陳碧雲自行刻印，甚至之後之合建糾紛亦係證人
    凌陳碧雲自行找律師提起訴訟，本件合建案真正契約當事人
    係證人凌陳碧雲，並非原告丙○○、乙○○，應可認定。又
    90年10月4 日之協議書，原告乙○○、丙○○部分係由其母
    親即證人凌陳碧雲以乙○○、丙○○之名義為之之事實，業
    經證人凌陳碧雲證述如上，復為兩造所不爭執，則90年10月
    4 日協議書已經真正合建當事人即凌陳碧雲同意，即使其以
    乙○○、丙○○之名義簽名蓋章，其意思表示仍生效力，原
    告乙○○、丙○○自應受該協議書內容之拘束。
  (二)原告雖稱證人凌陳碧雲年事甚高，因初次蒞庭作證過於緊張
    害怕，對於應訊問題不甚理解答非所問云云。但證人於證述
    「我有與子○○訂立契約，今天我沒有帶契約來，該契約是
    我兒子的名義，我只是代理人」時，竟回頭問原告訴訟代理
    人「是不是這樣」，且於本院詢問代理其子何事時，並未針
    對問題回答，而係就原告乙○○、丙○○欲證明之事項先概
    括答稱「因為我兒子今天不能來，所以我來幫忙聽，我年紀
    大了，很多事不懂，人家叫我做什麼，說沒關係，我就照做
    」等語，另原告訴訟代理人詢問證人90年10月4 日協議書的
    蓋章過程時，證人答以「是子○○叫我蓋章的」，並再次回
    頭看原告訴代，並稱「他說我蓋章可以，但是我不知道內容
    是什麼，我也沒有問他，因為我認為房子已經蓋好了，所以
    他叫我蓋章我就蓋了，我是在仁一路的余新味代書事務所那
    裡蓋章的，我蓋印章時，現場除了我、余代書，還有余代書
    的女兒余淑芬，共3 個人」等語，以證人凌陳碧雲到場作證
    時頻頻回望原告訴訟代理人尋求確認情形，則證人凌陳碧雲
    被詢問代理其子何事所為之證言，究竟是年事已高而答非所
    問，或係預先撇清責任之詞，已有疑問，且證人作證後係親
    自詳閱筆錄後始行簽名，足見證人行事謹慎小心，何況證人
    復處理本件涉及3 份契約之複雜合建案，顯非年老不懂世事
    之人，原告主張證人凌陳碧雲未閱讀內容逕依被告指示簽署
    90年10月4日之協議書云云，尚難憑信。
　(三)按90年 9月14日修正之土地登記規則第81條規定：「區分所
  　有建物之共用部分，應另編建號，單獨登記，並依下列規定
    辦理：一、同一建物所屬各種共用部分，除法令另有規定外
    ，應依各區分所有權人使用情形，分別合併，另編建號，單
　　獨登記為各相關區分所有權人共有。但部分區分所有權人不
    需使用該共用部分者，得予除外。」，故區分所有建物共用
    部分之所有權應有部分，得依當事人之協議分配，不必與區
    分所有建物一致。本件關於 281號建物所有權應有部分分配
    之90年10月4 日協議書，就原告己○○、庚○○、壬○○之
    被繼承人劉添財部分固然無效，但原告丙○○、乙○○及訴
    外人甲○○部分均經有權處分之人同意，依民法第 111條但
    書規定，原告丙○○、乙○○及訴外人甲○○部分之協議仍
    為有效，其等就281號建物所有權之應有部分，即應依90年1
    0月4日協議書之約定內容登記。
七、從而，原告己○○、庚○○、壬○○依其被繼承人劉添財與
    巨阜公司所簽訂之房屋合建契約，請求判決如主文第1 項所
    示，為有理由，應予准許，原告丙○○、乙○○部分之請求
    ，於法無據，應予駁回。
八、本件事證已經明確，兩造其餘攻擊防禦方法及未經援用之證
    據，經本院逐一審酌後，認與判決結果不生影響，爰不一一
    論列，附此敘明。
九、結論：本件原告之訴為一部有理由，一部無理由，依民事訴
    訟法第79條，判決如主文。
中　　華　　民　　國　　96　　年　　5　　月　　17　　日
                  民事庭法　官　陳湘琳
以上正本係照原本作成。
對於本件判決如有不服，應於收受送達後20日內向本院提出上訴
書狀，敘述上訴之理由，上訴於臺灣高等法院，並按他造當事人
之人數附具繕本。
中　　華　　民　　國　　96　　年　　5　　月　　17　　日
                        書記官　王佩珠
